臺灣高等法院臺中分院民事判決　　　　　 94年度上字第207號
上　訴　人　甲○○○（即蕭福財承當訴訟人）
訴訟代理人　李文偉律師
上　訴　人　乙○○
訴訟代理人　賴思達律師
複　代理人　蔡瑞麒律師
上列當事人間返還不當得利事件，上訴人對於中華民國94年4月
15日臺灣台中地方法院93年度訴字第659號第一審判決提起上訴
，本院於民國94年9月7日言詞辯論終結，茲判決如下：
    主  文
原判決關於駁回上訴人甲○○○後開第二項之訴部分及該部分假
執行聲請，暨訴訟費用之裁判，均廢棄。
上訴人乙○○應再給付上訴人甲○○○新台幣三百萬元，及自民
國九十三年十月三十日起至清償日止，按年利率百分之五計算之
利息。
上訴人乙○○之上訴駁回。
第一、二審訴訟費用由上訴人乙○○負擔。
本判決第二項所命給付，上訴人甲○○○以新台幣一百萬元為上
訴人乙○○供擔保後，得假執行；但上訴人乙○○如於假執行程
序執行標的物拍定、變賣或物之交付前，以新台幣三百萬元為上
訴人甲○○○預供擔保，得免為假執行。
    事實及理由
一、按在第二審為訴之變更或追加，非經他造同意，不得為之，
    但民事訴訟法第255條第1項第2款至第6款情形，不在此限。
    又請求之基礎事實同一者，縱於訴狀送達後，原告仍得將原
    訴變更或追加他訴，無須得被告同意，此觀民事訴訟法第44
    6條第1項、第255條第1項第2款規定自明。本件上訴人甲○
    ○○於原審依不當得利法律關係請求上訴人乙○○返還500
    萬元，上訴本院後就其中300萬元變更為先位主張依委任之
    法律關係、備位主張依消費借貸之法律關係而為請求，其主
    要爭點係以蕭福財所有之土地抵押貸款所得款項1800萬元，
    上訴人乙○○取走其中300萬元應予返還，其先後請求主要
    爭點既有共同性，請求基礎又有關連性、同一性，且證據資
    料之利用上亦有一體性，依訴訟經濟原則，自宜利用同一訴
    訟程序審理，藉以一次解決本件之紛爭，上訴人甲○○○於
    本院變更基礎事實同一之法律關係為請求，應准其為訴之變
    更，合先敘明。
二、上訴人甲○○○主張：蕭福財為上訴人乙○○之父，上訴人
    乙○○於民國（下同）82年3月間，以開貿易公司為名，取
    得蕭福財之印鑑證明，再將蕭福財所有坐落台中縣霧峰鄉○
    ○○段73之1330、73之1339、73之1342、86之10地號土地及
    其上門牌號碼台中縣霧峰鄉○○路○段98號房屋（下稱系爭
    霧峰鄉房地）以新台幣（下同）1200萬元出售，除將其中
    700萬元償還中國農民銀行台中分行（下稱農民銀行）外（
    上訴人甲○○○原主張將其中600萬元償還農民銀行，於本
    院就上訴人乙○○抗辯將700萬元償還農民銀行乙節不爭執
    ），其餘款項未交還予蕭福財。又蕭福財於82、83年間，委
    任上訴人乙○○將其所有坐落嘉義市○○○段476、476之1
    、476之2、476之3、476之4地號土地（下稱系爭嘉義市土地
    ）向台中市第五信用合作社（現由合作金庫銀行承受）辦理
    設定抵押權貸款事宜，貸款所得1800萬元，蕭福財取得其中
    1300萬元，其餘500萬元亦為上訴人乙○○取走。上訴人乙
    ○○無法律上原因取得出售系爭霧峰鄉房地款項500萬元，
    並拒不歸還蕭福財委任其處理貸款事宜收取之500萬元，蕭
    福財已將上開債權讓與上訴人，爰依不當得利法律關係，請
    求上訴人乙○○返還200萬元，及依委任之法律關係請求其
    返還300萬元。又上訴人乙○○取得上開貸款所得之500萬元
    ，曾於87年間簽立切結書，表示願支付其中300萬元部分之
    利息，按所謂利息乃使用他人原本所支付之對價，故如認委
    任關係不成立時，預備聲明依消費借貸之法律關係請求等情
    ，求為命：上訴人乙○○應給付上訴人甲○○○500萬元，
    及自擴張聲明狀送達翌日即93年10月30日起至清償日止，按
    年利率5％計算利息之判決（上訴人甲○○○於原審請求上
    訴人乙○○給付500萬元本息，原審判決命上訴人乙○○給
    付200萬元本息，駁回上訴人甲○○○其餘請求。兩造各就
    其敗訴部分提起上訴。）
三、上訴人乙○○則以：蕭福財出售系爭霧峰鄉房地，得款1200
    萬元，交付上訴人持以清償農民銀行貸款本息約700萬元，
    及其前向訴外人賴山陽所借之300萬元、向訴外人李幸美所
    借之100萬元，餘款100萬元已在劉瑩玲律師見證下全數歸還
    蕭福財。系爭嘉義市土地貸款所得1800萬元，其中1300萬元
    交給訴外人王士珍投資，蕭福財僅交付其中300萬元予上訴
    人，係作為清償先前上訴人乙○○為其調借之款項，上訴人
    甲○○○不得請求返還等語，資為抗辯。
四、查，蕭福財所有系爭霧峰鄉房地於82年3月間出售，出售價
    款1200萬元，其中700萬元由上訴人乙○○代蕭福財清償其
    於農民銀行之貸款；蕭福財所有系爭嘉義市土地設定抵押借
    款，向台中市第五信用合作社貸得1800萬元，其中1300萬元
    交付訴外人王士珍投資；蕭福財已將本件其對上訴人乙○○
    之債權讓與上訴人甲○○○，並已以存證信函通知，上訴人
    乙○○已知悉等事實，為兩造所不爭執（見本院卷46頁），
    並有所有權狀、土地登記簿謄本、不動產買賣契約書、抵押
    權設定契約書、存證信函影本附卷可稽（見原審卷17至24、
    54至58、179、180頁），自堪信為真實。
五、上訴人甲○○○主張系爭嘉義市土地，向台中市第五信用合
    作社抵押貸款取得1800萬元，上訴人乙○○取得其中500萬
    元並未歸還，惟為上訴人乙○○否認。查，上訴人乙○○於
    原審93年4月9日答辯狀中自承：「放款後，原告（即蕭福財
    ，下同）親手將其中300萬元交予被告（即上訴人乙○○，
    下同），表明係作為清償被告先前為原告調借之款項」等語
    明確（見原審卷31頁），是上訴人乙○○取得其中300萬元
    （下稱系爭300萬元），應無疑義。其餘200萬元部分，據曾
    為兩造調解並代寫切結書之證人王士珍證稱：兩造達成協議
    ，由蕭福財負擔200萬元的利息，乙○○負擔300萬元的利息
    ，調解過程中，蕭福財大約是承認拿了200萬元，所以才會
    同意負擔200萬元的利息（見原審卷121、122頁），並有切
    結書一紙附卷可稽（見原審卷28頁），且雙方產生債務糾紛
    後，上訴人甲○○○曾分別向協助解決糾紛之劉瑩玲、呂瓊
    安提及上訴人乙○○欠款，其所稱欠款金額均係300萬元，
    業經劉瑩玲、呂瓊安證述在卷，依上開事證尚難認定上訴人
    乙○○另取得餘款200萬元。應認上訴人甲○○○主張以系
    爭嘉義市土地抵押貸款所得1800萬元，上訴人乙○○取得
    300萬元，為可採，上訴人乙○○另取得200萬元部分，即不
    可取。
六、上訴人甲○○○主張出售系爭霧峰鄉房地所得1200萬元，除
    其中700萬元償還農民銀行外，其餘款項，上訴人乙○○未
    歸還蕭福財，上訴人乙○○則以前詞置辯。經查：
  (一)上訴人乙○○抗辯由其代蕭福財清償300萬元予賴山陽乙節
    ，上訴人甲○○○於本院未再爭執，應可採信。
  (二)上訴人乙○○辯稱其代蕭福財向訴外人李幸美清償借款100
    萬元，惟為上訴人甲○○○所否認。查，證人李幸美證述：
    「被告（即上訴人乙○○，下同）在八十幾年有跟我借款過
    ，是借100萬元，我是交付台支支票給被告，錢後來不到一
    年，被告就還我了，當時被告跟我借錢時，跟我說家裡面有
    財務困難，有民間借款負擔很重，所以才跟我借款，借錢都
    是被告跟我接洽，原告（即蕭福財，原審93年11月4日裁定
    准甲○○○承當訴訟，下同）是否知道，我不清楚，我跟原
    告從來沒有談過有關這100萬元的事情」等語（見原審卷10
    頁），可知並非蕭福財向證人李幸美借款，係上訴人乙○○
    向李幸美借款。故蕭福財自無可能委託上訴人乙○○清償李
    幸美借款100萬元，上訴人乙○○此部分辯解，不足採信。
    上訴人乙○○另稱，蕭福財透過其向李幸美借款時，簽發二
    紙50萬元之本票，且還錢當時上訴人甲○○○亦在場，顯然
    100萬元係蕭福財所借云云。並提出記載發票人為蕭福財、
    發票日82年6月2日、票面金額50萬元、受款人為李幸美之本
    票一紙為證（見本院卷25頁）。惟上訴人甲○○○稱該紙本
    票係82年間因上訴人乙○○表示欲經營貿易公司，為週轉資
    金而由蕭福財簽發空白本票備用，否認係為向李幸美借款而
    簽發。查，該紙本票由蕭福財簽發，亦僅能證明蕭福財曾簽
    發一紙面額50萬元本票之事實，而簽發本票之原因何止一端
    ，其票面金額50萬元亦與借款金額100萬元不相符，自不足
    作為其曾向李幸美借款100萬元之證明。又證人李幸美證稱
    ：「我跟原告從沒談過這100萬元的事。」、「我沒有跟原
    告夫妻談過借款的事情。」、「（還錢那天甲○○○是否有
    談到100萬元借款之事？）沒有」（見原審卷78頁），依常
    理推斷，如借款人為蕭福財或上訴人甲○○○，焉有李幸美
    與上訴人甲○○○夫婦自借款至還款期間，縱然見面亦從不
    談及該100萬元借款之理？足認向李幸美借款之人為上訴人
    乙○○，是上訴人乙○○上開所辯，亦不可採。
  (三)上訴人乙○○抗辯已將餘款100萬元在劉瑩玲律師見證下歸
    還蕭福財部分，並於本院提出收支簿一本，稱其上有蕭福財
    親筆記載：「台中霧峰山莊厝地賣廖先生1200萬，還債存
    600萬，蕭福財用去100萬，存500萬」等語（見本院卷26頁
    ），可證明蕭福財確曾收受該100萬元云云。惟查，證人劉
    瑩玲律師證述：「（被告是否有在你的見證下交付金錢給原
    告？）沒有」「（霧峰房地賣掉後的餘款被告有無交付100
    萬元給原告？）我完全不知道有霧峰房地的事情」等語明確
    （見原審卷77頁），上訴人乙○○之該項抗辯，顯不足採。
    又，上訴人乙○○於原審93年4月9日答辯狀陳稱其歸還蕭福
    財之100萬元，係在劉瑩玲律師見證下全數歸還蕭福財等語
    （見原審卷30頁）。然劉瑩玲律師表示並無此事，已如前述
    ，而該收支簿記載「用去100萬，存500萬」之內容與上訴人
    乙○○原審答辯狀記載顯不相符，已有可疑。且據證人劉瑩
    玲證述：「（是否認識兩造？）認識，91年間被告（指上訴
    人乙○○）來找我說家庭有糾紛要求我協調」等語，可知上
    訴人乙○○係91年間因家庭糾紛找證人劉瑩玲律師處理，亦
    即其於原審陳稱在劉瑩玲律師見證下歸還蕭福財餘款100萬
    元一事，必在91年之後，然上訴人乙○○所提出之收支簿記
    載「蕭福財用去100萬」之時間為83年3月23日（見本院卷26
    頁），時間相距8年之久，顯不能證明上訴人乙○○抗辯已
    將餘款100萬元在劉瑩玲律師見證下歸還蕭福財100萬元之事
    實。是上訴人乙○○辯稱已歸還餘款100萬元與蕭福財，即
    屬無據，不足採信。
  (四)由上所述，蕭福財出售系爭霧峰鄉房地之價金1200萬元，扣
    除上訴人乙○○代為清償蕭福財向農民銀行之貸款700萬元
    ，及清償蕭福財向賴山陽之借款300萬元後，上訴人乙○○
    尚有200萬元未交還蕭福財。
七、依前所述，上訴人甲○○○主張以系爭嘉義市土地，向台中
    市第五信用合作社抵押貸款取得1800萬元，上訴人乙○○取
    得300萬元為真實，上訴人乙○○則抗辯蕭福財以該300萬元
    清償先前蕭福財積欠上訴人乙○○之款項等語，惟為上訴人
    甲○○○所否認。經查：
  (一)上訴人乙○○抗辯其自78年起至82、83年間，代蕭福財清償
    系爭霧峰鄉房地之貸款及利息每月17萬元，及代蕭福財向友
    人借款金額超過300萬元以上，甚至將自己所有台中市○○
    路之房地出售代蕭福財清償借款，蕭福財至83年間已積欠其
    300萬元云云。惟查，系爭霧峰鄉房地，係於82年9月4日設
    定抵押權人為台中市第五信用合作社之1080萬元最高限額抵
    押權，於83年3月23日即以買賣為原因移轉登記與廖振昌，
    有系爭霧峰鄉房地登記簿謄本在卷可稽（見原審卷95至112
    頁），又證人王士珍證述：以系爭嘉義市土地抵押貸款所得
    1800萬元，其中1300萬元委託其投資，約六至七個月，每月
    利息二十餘萬元，可供繳納系爭嘉義市土地貸款之利息，及
    系爭霧峰鄉房地貸款之利息，嗣因兩造之糾紛，將委託之13
    00萬元返還台中市第五信用合作社等語（見原審卷120至122
    頁）。系爭霧峰鄉房地抵押貸款，自82年9月起算，至83年3
    月移轉登記與廖振昌，即由廖振昌負擔該貸款利息，有不動
    產買賣契約書在卷可證（見原審卷17至18頁），蕭福財應負
    擔系爭霧峰鄉房地之貸款，僅5至6月，且可由王士珍投資所
    得支付，是上訴人乙○○抗辯其自78年起代蕭福財清償系爭
    霧峰鄉房地之貸款及利息每月17萬元，即有不實。至蕭福財
    向農民銀行辦理一般長期貸款，非抵押貸款，且係於79年6
    月28日起，有農民銀行中山分行函可證（見原審卷130頁）
    ，而該貸款於前述出賣系爭霧峰鄉房地時，即已扣除700 萬
    元本金及利息，自不得再予主張。至於證人呂瓊安為上訴人
    乙○○之補習班老師，其對於兩造間之債權債務糾紛，多係
    由上訴人乙○○處聽聞得知，且其先證述係出賣系爭霧峰鄉
    房地所得款項等語（見原審卷79頁），嗣證稱不知係出賣系
    爭霧峰鄉房地，或系爭嘉義市土地所取得等語（見原審卷
    230頁），惟其均證稱係出賣不動產所取得，與上訴人乙○
    ○取得系爭300萬元，係以系爭嘉義市土地貸款取得，顯有
    不同，自不足取。
  (二)上訴人乙○○復抗辯，兩造曾約定若系爭嘉義市土地賣掉後
    ，蕭福財就不能再向其請求系爭300萬元云云。查，證人王
    士珍雖曾證稱：「如果土地賣掉，原告（即蕭福財）就不能
    再向被告（即乙○○）要這300萬元。」（見原審卷123頁）
    然據兩造於系爭嘉義市土地抵押貸款產生糾紛後，雙方簽立
    之切結書記載：「甲方蕭福財、甲○○○，乙方乙○○，雙
    方向台中市第五信用合作社借款1800萬元，雙方同意至台中
    市第五信用合作社清償1300萬元，餘款500萬元，其中200萬
    元之利息由蕭福財負擔，餘300萬元之利息由乙○○負擔，
    上述該500萬元借款利息由甲、乙雙方負責繳納完畢，至該
    筆借款土地出售完畢為止，即終止繳納利息。恐口無憑，特
    立此據。」（見原審卷28頁）觀之，兩造僅協議至借款土地
    出售完畢，終止繳納利息，並未約定借款土地出售後，蕭福
    財即不能向乙○○請求返還300萬元。況以兩造間當時就該
    500萬元爭執不清，連利息由何方負擔，負擔比例多少都恐
    空口無憑，需立切結書為據，若雙方當時有談及抵押借款之
    土地賣掉後，蕭福財即不能再向上訴人乙○○要300萬元，
    如此免除本金債務之約定，顯然重要於利息負擔之約定，豈
    會不紀錄於切結書上或另立字據為憑，而僅以口頭約定？此
    實與常理不符，王士珍該部分之供詞尚難遽然採取。
八、上訴人甲○○○主張係因上訴人乙○○與當時台中市第五信
    用合作社理事王士珍熟識，故將印章、身份證、土地所有權
    狀等均交給上訴人乙○○，委任其以系爭嘉義市土地向台中
    市第五信用合作社辦理貸款事宜，上訴人乙○○否認係受委
    任處理貸款事宜。按稱委任者，謂當事人約定一方委託他方
    處理事務，他方允為處理之契約；受任人因處理委任事務所
    收取之金錢、物品及孳息應交付於委任人，民法第528條、
    541條第1項固定有明文。然查，證人王士珍於原審證稱：「
    被告（即上訴人乙○○，下同）跟我說想以嘉義土地向五信
    貸款，後來辦理貸款手續時，被告及其父母三人都有到五信
    來辦理貸款。」（見原審卷121頁）、上訴人甲○○○之女
    即證人蕭晴卉證稱：「被告（即上訴人乙○○，下同）透過
    王士珍的關係才可以以我父親嘉義土地向五信貸款到1800
    萬元，借錢之前，被告允諾貸款後會每月給我父親零用金12
    萬元，但貸款後被告並未履行」、「貸款款項是匯入我父母
    的帳戶內」等語（見原審卷120頁），而貸款所得1800萬元
    ，分兩次各900萬元分別匯入蕭福財、甲○○○夫婦帳戶內
    ，亦有蕭福財與胡碧雲之台中市第五信用合作社活期儲蓄存
    款存摺影本為證（見本院卷40頁）。由以上事證觀之，辦理
    貸款當時上訴人甲○○○夫婦既均到場，應無須將印章、身
    份證、土地所有權狀等均交給上訴人乙○○。果如上訴人甲
    ○○○主張系爭霧峰鄉房地係乙○○未經蕭福財同意擅自出
    售，僅因念在親情故予以追認（見本院卷52、53頁），則蕭
    福財於此事發生後幾個月，依常理豈會放心委任乙○○，並
    將印章、身份證、土地所有權狀等均交給乙○○。且貸款所
    得款項亦匯入上訴人甲○○○夫婦帳戶內，似難認兩造間就
    系爭嘉義市土地貸款事宜有成立委任契約之意思合致，而上
    訴人甲○○○雖稱款項匯入其夫婦帳戶內後，均隨即全部被
    上訴人乙○○提領，然其對此未能舉證以實其說，亦難採取
    。又證人王士珍固證稱上開貸款所得其中1300萬元是委託其
    幫忙投資、生息，其有固定付息，一個月約二十幾萬元左右
    的利息，是現金交給上訴人乙○○，都是乙○○至其公司收
    利息，不清楚乙○○是否確實去繳貸款利息等語（見原審卷
    121、122頁），惟此只能證明就貸款後所得其中1300萬元之
    運用情形，不能以此推論辦理貸款之初，係蕭福財或上訴人
    甲○○○委任上訴人乙○○辦理，或推論上訴人乙○○係因
    委任關係取得系爭300萬元，是上訴人甲○○○先位主張依
    民法第541條第1項請求上訴人乙○○返還系爭300萬元，核
    無理由。
九、上訴人甲○○○備位主張依消費借貸法律關係請求上訴人乙
    ○○返還系爭300萬元。按稱消費借貸者，謂當事人一方移
    轉金錢或其他代替物之所有權於他方，而約定他方以種類、
    品質、數量相同之物返還之契約，民法第474條第1項定有明
    文。查，據上訴人甲○○○於原審稱：「被告（即上訴人乙
    ○○，下同）事先有跟我們講要做生意，要開貿易公司，要
    求我們夫妻提供土地讓他貸款做生意，我們有同意，當時被
    告有允諾貸款做生意剩的錢要給我們，並要提供我們生活費
    用，沒想到他拿到錢後，一毛也沒給我們夫妻」（見原審卷
    73頁）。證人蕭晴卉證稱：「被告（即上訴人乙○○，下同
    ）透過王士珍的關係才可以以我父親嘉義土地向五信貸款到
    1800萬元，借錢之前，被告允諾貸款後會每月給我父親零用
    金12萬元，但貸款後被告並未履行。」各等語，可知蕭福財
    係因上訴人乙○○表示需資金週轉，並承諾會給予使用本金
    之報償，蕭福財始提供土地供抵押借款，而將貸得資金之一
    部分即系爭300萬元交與乙○○，以收取乙○○承諾給與之
    報償，兩造間成立消費借貸契約，應可認定。至於上訴人乙
    ○○辯稱蕭福財交付系爭300萬元係為清償債務云云，不足
    採取，已如前述。按借用人應於約定期限內，返還與借用物
    種類、品質、數量相同之物，未定返還期限者，借用人得隨
    時返還，貸與人亦得定一個月以上之相當期限，催告返還。
    給付無確定期限者，債務人於債權人得請求給付時，經其催
    告而未為給付，自受催告時起，負遲延責任，民法第478、
    第229條第2項定有明文。本件蕭福財於發生系爭300萬元債
    務糾紛後，已透過王士珍、劉瑩玲、呂瓊安等人向上訴人乙
    ○○表示催告返還之意思，乙○○即應返還系爭300萬元。
    準此，上訴人甲○○○依債權讓與、消費借貸之法律關係，
    請求上訴人乙○○返還系爭300萬元，為有理由。
十、綜上所述，上訴人乙○○無法律上原因，自蕭福財受有200
    萬元之利益，致蕭福財受有損害，又上訴人乙○○向蕭福財
    借用系爭300萬元，而蕭福財已將債權讓與上訴人甲○○○
    ，並為債權與之通知，上訴人甲○○○基於不當得利、消費
    借貸、債權讓與之法律關係，請求上訴人乙○○給付500萬
    元及自93年10月30日起至清償日止，按年息5％計算之利息
    ，為有理由，應予准許，原審為上訴人甲○○○一部勝訴及
    一部敗訴之判決，就為上訴人甲○○○勝訴判決，核無不當
    ，上訴人乙○○仍執前詞，指摘原判決該部分不當，求予廢
    棄，為無理由。就為上訴人甲○○○敗訴部分，原審為上訴
    人甲○○○敗訴之判決，因未及審酌上訴人甲○○○變更依
    消費借貸之法律關係請求，自有不當，上訴人甲○○○指摘
    原判決該部分不當，求予廢棄，為有理由，應予廢棄改判如
    主文第二項所示。兩造陳明願供擔保，請准為假執行及免為
    假執行之宣告，就本判決上訴人甲○○○勝訴部分，經核並
    無不合，爰各酌定相當之擔保金額併准許之。本件事證已臻
    明確，兩造其餘攻擊防禦方法及舉證，核與本件判決結果不
    生影響，無庸逐一論列，併此敘明。
據上論結，本件上訴人甲○○○之上訴為有理由，上訴人乙○○
之上訴為無理由，依民事訴訟法第450條、第449條第1項、第78
條、第463條、第390條第2項、第392條，判決如主文。
中　　華　　民　　國　　94　　年　　9 　　月　　21　　日
                  　　民事第六庭審判長法　官  吳火川
　　　　　　　　　　　      　　　　　法　官  吳惠郁
　　　　　　　　　　　      　　　　　法　官  饒鴻鵬
以上正本係照原本作成。
如對本判決上訴，須於收受判決送達後二十日內向本院提出上訴
書狀，其未表明上訴理由者，應於提出上訴後二十日內向本院提
出上訴理由書 (須按他造人數附具繕本)。
上訴時應提出委任律師為訴訟代理人之委任狀。具有民事訴訟法
第四百六十六條之一第一項但書或第二項之情形為訴訟代理人者
，另應附具律師及格證書及釋明委任人與受任人有該條項所定關
係之釋明文書影本。
                                      書記官　陳如慧
中　　華　　民　　國　　94　　年　　9 　　月　　22　　日
                                                      Ｈ
